【裁判字號】    95,訴,904
【裁判日期】    951031
【裁判案由】    臺灣地區與大陸地區人民關係條例
【裁判全文】
臺北高等行政法院判決
                                    95年度訴字第904號
                              .
原      告  甲○○
法定代理人  乙○○
訴訟代理人  丁○○
被      告  內政部
代  表  人  丙○○（部長）
訴訟代理人  戊○○
上列當事人間因臺灣地區與大陸地區人民關係條例事件，原告不
服行政院中華民國94年12月31日院臺訴字第0940095225號訴願決
定，提起行政訴訟。本院判決如下：
    主  文
訴願決定及原處分均撤銷。
原告其餘之訴駁回。
訴訟費用由被告負擔。
    事  實
壹、事實概要：
    緣原告係大陸地區人民，於民國（以下同）86年10月13日出
    生。原告之生母丁○○於90年 3月12日與乙○○結婚，乙○
    ○聲經臺灣士林地方法院（以下簡稱士林地院）以92年 5月
    27日92年度養聲字第23號民事裁定認可其於92年3月4日收養
    原告為養子。原告嗣於92年7月3日向被告申請在臺定居，被
    告因認乙○○於92年3月4日收養原告時，乙○○與丁○○已
    於92年2月5日育有一女，與臺灣地區與大陸地區人民關係條
    例（以下簡稱兩岸人民關係條例）第65條第 1款規定不符，
    乃依大陸地區人民在臺灣地區依親居留長期居留或定居許可
    辦法第34條準用第14條第1項第15款規定，而以94年7月11日
    台內警境孝津字第0940126830號處分書，不予許可。原告不
    服，提起訴願，遭駁回後，遂向本院提起行政訴訟。
貳、兩造聲明：
一、原告聲明：求為判決
１、訴願決定及原處分均撤銷。
２、被告應為許可原告在臺定居之處分。
二、被告聲明：求為判決駁回原告之訴。
、兩造爭點：
    原告申請在臺定居，被告以士林地院民事裁定認可其養父乙
    ○○於92年3月4日收養原告為養子時，乙○○已與原告之生
    母丁○○於92年2月5日育有一女，與兩岸人民關係條例第65
    條第 1款規定不符，乃依大陸地區人民在臺灣地區依親居留
    長期居留或定居許可辦法第34條準用第14條第 1項第15款規
    定，不予許可，有無違誤？
一、原告陳述：
(一)、按「人民因中央或地方機關對其依法申請之案件，予以駁回
    ，認為其權利或法律上利益受違法損害者，經依訴願程序後
    ，得向高等行政法院提起請求該機關應為行政處分或應為特
    定內容之行政處分之訴訟。」行政訴訟法第5條第2項定有明
    文。查本件訴願決定駁回訴願之理由略以：「訴願人即處分
    相對人甲○○於92年7月3日，由養父乙○○先生代向內政部
    申請定居。而訴願人於92年3月4日始完成收養確定（大陸地
    區收養成立之日期為91年 2月19日），依兩岸人民關係條例
    第56條第 1項規定，收養之成立及終止，依各該收養者設籍
    地區之規定。同條例第65條第 1款規定，臺灣地區人民收養
    大陸地區人民為養子女，除依民法第1079條第 5項規定外，
    已有子女或養子女者，法院亦應不予認可。又大陸地區人民
    申請在臺灣地區定居，違反其他法令規定或其他不符申請條
    件者，不予許可，為大陸地區人民在臺灣地區依親居留長期
    居留或定居許可辦法第34條第1項準用第14條第1項第15款所
    規定。而訴願人之養父與生母已於92年2月5日在臺生育一女
    ，核與兩岸人民關係條例第65條第 1款規定不合。內政部爰
    依大陸地區人民在臺灣地區依親居留長期居留或定居許可辦
    法第34條第1項及第14條第1項第15款規定，為不予許可訴願
    人在臺定居，並無不妥，應予維持」等語。惟查：
１、按「臺灣地區人民收養大陸地區人民為養子女，如已有子女
    或養子女時，法院應不予認可。」固為兩岸人民關係條例第
    65條第 1款所明定，然該規定之適用應於收養成立之時，收
    養人已有子女或養子女之情形，始有適用之餘地，而收養成
    立之時不應侷限於臺灣法規之規定，如於大陸地區所成立之
    收養關係無違反臺灣之法規及公序良俗，仍應承認其效力。
    經查，本件原告與乙○○收養成立之日期為91年 9月19日，
    此有大陸地區收養登記證、大陸地區收養證明書、財團法人
    海峽交流基金會認證書、大陸地區親屬關係公證書等相關資
    料可稽，嗣原告之養父乙○○於92年2月5日與原告之生母丁
    ○○始在臺生育一女，顯於原告與養父乙○○成立收養關係
    之後，自無前揭兩岸人民關係條例第65條第 1款之適用，殆
    無疑義。
２、原告與乙○○在中國大陸所成立之收養關係並無任何違反我
    國之公共秩序及善良風俗，亦符合我國民事法律關係有關未
    成年子女之最佳利益，且此收養事件業經士林地院就聲請人
    所提出大陸地區收養相關證明及兩岸人民關係條例等為審酌
    ，並為民事認可收養裁定，自應承認其收養之效力，並溯及
    原告與乙○○之收養關係於91年 9月19日即已成立，方屬合
    理。縱認司法機關所為之認定並無拘束行政機關認事用法之
    效力，然該收養事件既業經司法機關審酌認定而具有法律上
    之效力。行政機關應尊重司法機關所為之裁判認定，不可遽
    然依據僅具命令位階之大陸地區人民在臺灣地區依親居留長
    期居留或定居許可辦法而為相反之認定，而犧牲本於法安定
    性之人民正當合理之信賴。
３、準此，原告與養父乙○○所成立之收養日期應為91年 9月19
    日，而非被告所認定之92年3月4日始完成收養確定，且該收
    養關係並無任何違反臺灣之公共秩序及善良風俗，亦符合我
    國民事法律關係有關未成年子女之最佳利益，被告未詳酌相
    關事實，對於原告申請來臺定居逕認有違反兩岸人民關係條
    例第65條第 1款之規定，而為不予許可之處分，顯有極大瑕
    疵，應予撤銷。
(二)、我國民法第1073條之 1但書規定，夫妻之一方得收養他方之
    子女為養子女，揆其立法目的，係為顧及婚姻及家庭生活之
    美滿，就本件而言，原告之生母丁○○固為大陸地區人民，
    然其既已與臺灣地區人民乙○○結婚，依據我國民法等規定
    ，原告與乙○○之關係即屬直系姻親關係，則依我國民法第
    1073條之1但書規定，乙○○應可收養原告為養子甚明。
(三)、尚且，乙○○與原告之生母結婚後，對於照顧、收養原告之
    意願表露無遺，且為避免原告於母親丁○○結婚來臺後，致
    原告與母親丁○○分隔臺灣、大陸兩地骨肉分離之苦，為此
    不辭辛勞奔走兩岸，一心只想儘快完成收養手續，早日接原
    告至臺灣共同生活，在於費盡千辛萬苦完成冗長之相關收養
    手續後，原告終能如願至臺灣與母親丁○○及養父乙○○享
    受天倫，並在臺灣就學，詎料，原告於母親及養父細心呵護
    照顧並已融入臺灣之生活當下，竟接獲被告以原告申請來臺
    應不予許可之處分，著令原告倍感詫異，亦深感憂慮與不安
    ；且乙○○與原告之生母結婚，基於婚姻關係進而生兒育女
    乃人之常情，今乙○○與原告聲請收養行為在先，懷孕生女
    在後，而依該辦法規定竟科予因在後之生兒育女事實，額外
    附加之負面法律效果，致使人民日常生活受到嚴重拘束限制
    ，非憲法保障人民權利並授權制定法律、命令之原意。另如
    原告之情形真如處分書所述之有違反兩岸人民關係條例第65
    條第 1款之規定，致須遣返中國大陸，因原告在大陸之生父
    早已逝世（參見大陸地區親屬關係公證書），於遣返大陸後
    ，勢必遭遇許多生活及教育上之難題，最令原告惶恐者，為
    原告年尚幼小，卻須因此而承受與母親丁○○、養父乙○○
    骨肉分離、兩地相思之苦，一個好不容易得以團聚之家庭將
    硬生生被拆散，原告實無法接受此不合情、不合理之結果。
(四)、原告已認知乙○○為原告之父親，且於原告來臺後已深深感
    受到養父乙○○對原告之呵護及照顧，對養父乙○○不辭辛
    勞之付出亦深刻體會，雙方之親子關係日漸親密，原告不願
    亦已無法脫離目前在臺灣之生活環境。
(五)、綜上所述，原告因收養事件申請在臺定居應有理由。被告對
    原告為駁回申請在臺居留之處分，於法已多有違誤，無由維
    持，訴願決定機關維持原處分，亦有未合。為此，請判決如
    原告訴之聲明。
二、被告陳述：
(一)、國人乙○○於90年 3月12日與大陸地區人民丁○○結婚，92
    年3月4日為士林地院民事裁定認可收養丁○○與前夫所生之
    幼子甲○○即原告，原告於92年7月3日向被告申請依親（養
    父乙○○）定居。因收養人乙○○與配偶丁○○於92年2月5
    日產下親生女王妤萱，被告遂於94年 7月11日以台內警境孝
    津字第0940126830號不予許可處分書，通知原告（由其養父
    乙○○轉交），略以：原告92年7月3日申請之定居案，因於
    92年3月4日始完成收養確定，而養父與生母已於同年2月5日
    在臺生育一女，核與兩岸人民關係條例第65條第 1款規定不
    合，被告爰依大陸地區人民在臺灣地區依親居留長期居留或
    定居許可辦法第34條第1項及第14條第1項第15款規定，為不
    予許可處分。原告不服，提起訴願，遭駁回後，遂向本院提
    起行政訴訟。
(二)、依兩岸人民關係條例第 1條規定，國家統一前，為確保臺灣
    地區安全與民眾福祉，規範臺灣地區與大陸地區人民之往來
    ，並處理衍生之法律事件，特制定本條例。該條例第56條第
    1項規定， 收養之成立及終止，依各該收養者被收養者設籍
    地區之規定。該條例第65條第 1款規定，臺灣地區人民收養
    大陸地區人民為養子女，除依民法第1079條第 5項規定外，
    已有子女或養子女者，法院亦應不予認可。又大陸地區人民
    申請在臺灣地區定居，違反其他法令規定或其他不符申請條
    件者，不予許可，為大陸地區人民在臺灣地區依親居留長期
    居留或定居許可辦法第34條第1項準用第14條第1項第15款所
    規定。
(三)、查士林地院民事裁定主文載：「認可乙○○於中華民國92年
    3月4日收養甲○○為養子。」此時乙○○已育有親生子女王
    妤萱（92年2月5日出生），上揭條例第56條第 1項已規定，
    收養之成立及終止，依各該收養者被收養者設籍地區之規定
    ，乙○○雖依大陸地區之規定，於91年 9月19日登記收養原
    告，惟士林地院裁定係認可乙○○自92年3月4日收養原告，
    當時乙○○已育有親生子女，不符上揭條例第65條第 1款規
    定。
(四)、原告處境堪憐，惟既在完成收養手續前，養父乙○○已育有
    親生子女，其定居申請案，被告依上揭規定為不予許可之處
    分，並無違誤不當之處。
(五)、綜上所述，本件原告之訴為無理由，爰請判決如被告答辯之
    聲明。
    理  由
一、按「國家統一前，為確保臺灣地區安全與民眾福祉，規範臺
    灣地區與大陸地區人民之往來，並處理衍生之法律事件，特
    制定本條例。」、「收養之成立及終止，依各該收養者被收
    養者設籍地區之規定。」及「臺灣地區人民收養大陸地區人
    民為養子女，除依民法第1079條第 5項規定外，有下列情形
    之一者，法院亦應不予認可：一、已有子女或養子女者。」
    固為兩岸人民關係條例第1條前段、第56條第1項及第65條第
    1 款所明定。又按「大陸地區人民申請在臺灣地區依親居留
    ，有下列情形之一者，不予許可；已許可者，撤銷或廢止其
    許可：…十五、違反其他法令規定或其他不符申請條件。…
    」及「大陸地區人民申請在臺灣地區定居，其不予許可情形
    及不得再申請之期間，準用第14條及第15條規定。其申請案
    件有數額限制，於排至數額時逾規定年齡者，不予許可。」
    復為大陸地區人民在臺灣地區依親居留長期居留或定居許可
    辦法第14條第1項第15款及第34條第1項所規定。
二、本件原告係大陸地區人民，於86年10月13日出生。原告之生
    母丁○○於90年 3月12日與乙○○結婚，乙○○聲經士林地
    院以92年 5月27日92年度養聲字第23號民事裁定認可其於92
    年3月4日收養原告為養子。原告嗣於92年7月3日向被告申請
    在臺定居，被告因認乙○○於92年3月4日收養原告時，乙○
    ○與丁○○已於92年2月5日育有一女，與兩岸人民關係條例
    第65條第 1款規定不符，乃依大陸地區人民在臺灣地區依親
    居留長期居留或定居許可辦法第34條準用第14條第 1項第15
    款規定，而以94年 7月11日台內警境孝津字第0940126830號
    處分書，不予許可，此有戶籍謄本、士林地院92年度養聲字
    第23號民事裁定及其確定證明書、大陸地區人民在臺灣地區
    定居申請書、系爭處分書附於原處分卷可稽。原告不服，循
    序提起本件行政訴訟，訴稱原告與乙○○於91年 9月19日在
    中國大陸所成立之收養關係無違臺灣地區之法規及公序良俗
    ，且符合我國民事法律有關未成年子女之最佳利益，又士林
    地院所為認可收養之民事裁定業已確定，行政機關自應尊重
    司法機關所為之確定裁定，而溯及以91年 9月19日為收養成
    立之時點，此際乙○○與丁○○尚未育有一女，核與兩岸人
    民關係條例第65條第 1款之規定無違，況且原告之生父已逝
    ，遣返大陸地區後，勢必遭遇許多生活及教育之難題，爰請
    撤銷訴願決定及原處分云云。
三、經查：
(一)、原告之養父乙○○聲經士林地院民事裁定認可其於92年3月4
    日收養原告為養子時，乙○○已與原告之生母丁○○於92年
    2月5日育有一女王妤萱，此為兩造所不爭執，復有士林地院
    92年度養聲字第23號民事裁定、戶籍謄本為憑，自堪信為真
    實。
(二)、國家統一前，為確保臺灣地區安全與民眾福祉，規範臺灣地
    區與大陸地區人民之往來，並處理衍生之法律事件，所制定
    之兩岸人民關係條例第56條第 1項規定：「收養之成立及終
    止，依各該收養者被收養者設籍地區之規定。」故本件臺灣
    地區人民乙○○收養大陸地區人民原告為養子之成立，自應
    依臺灣地區及大陸地區之規定。
(三)、兩岸人民關係條例第65條第 1款雖規定：「臺灣地區人民收
    養大陸地區人民為養子女，除依民法第1079條第 5項規定外
    ，有下列情形之一者，法院亦應不予認可：一、已有子女或
    養子女者。」惟本件士林地院既已以92年 5月27日92年度養
    聲字第23號民事裁定認可乙○○於92年3月4日收養原告為養
    子，且該裁定業已確定，則在該確定之民事裁定未被依法撤
    銷前，乙○○與原告之收養關係已因該確定之民事裁定而於
    92年3月4日成立，且於92年7月3日原告向被告申請在臺定居
    時，甚至於94年 7月11日被告不予許可原告在臺定居時，乙
    ○○與原告之收養關係依然存在。又於該確定之民事裁定所
    認可之乙○○收養原告為養子之日即92年3月4日時，乙○○
    與丁○○雖已於92年2月5日育有一女王妤萱，惟被告迄未舉
    證證明士林地院在審理乙○○與原告聲請認可收養子女乙案
    ，為該確定之民事裁定前，並未審酌該案有兩岸人民關係條
    例第65條第 1款所規定之應不予認可收養子女之情形，且該
    確定之民事裁定已被依法撤銷，則尚難逕指原告在收養關係
    存續中申請在臺定居有大陸地區人民在臺灣地區依親居留長
    期居留或定居許可辦法第34條第1項準用第14條第1項第15款
    所規定之「違反其他法令規定或其他不符申請條件」之情形
    ，蓋兩岸人民關係條例第65條第 1款所規定之情形是法院於
    裁定認可收養子女與否之前所應審酌之情形，而非被告於許
    可大陸地區人民在臺定居與否所應審酌之情形，否則無異是
    被告侵入司法，違反士林地院上開確定之民事裁定之效力，
    自居於法院之地位，而作成實質上發生不認可乙○○收養原
    告為養子效果之處分，於法自有未合。
四、綜上所述，被告以士林地院確定之民事裁定認可原告之養父
    乙○○於92年3月4日收養原告為養子時，乙○○已與原告之
    生母丁○○於92年2月5日育有一女，與兩岸人民關係條例第
    65條第 1款規定不符，乃依大陸地區人民在臺灣地區依親居
    留長期居留或定居許可辦法第34條準用第14條第 1項第15款
    規定，不予許可原告在臺定居，自有違誤，訴願決定未予糾
    正，亦有未合，原告訴請撤銷訴願決定及原處分，為有理由
    ，應予准許。又原告申請在臺定居，固無原處分所指之與兩
    岸人民關係條例第65條第 1款規定不符之情形，惟是否仍有
    大陸地區人民在臺灣地區依親居留長期居留或定居許可辦法
    所規定之應不予許可之情形，尚待被告詳為調查，而為適當
    之處分，是原告訴請被告應為許可原告在臺定居之處分，為
    無理由，應予駁回。
五、本件事證已臻明確，兩造其餘攻擊防禦方法均與本件判決結
    果不生影響，故不逐一論述，併此敘明。
據上論結，本件原告之訴為一部有理由，一部無理由，爰依行政
訴訟法第104條，民事訴訟法第79條判決如主文。
中    華    民    國    95    年    10    月    31    日
                  第六庭審判長法  官  吳慧娟
                              法  官  陳鴻斌
                              法  官  許瑞助
上為正本係照原本做成。
如不服本判決，應於送達後20日內，向本院提出上訴狀並表明上
訴理由，如於本判決宣示後送達前提起上訴者，應於判決送達後
20日內補提上訴理由書（須按他造人數附繕本）。
中    華    民    國    95    年    10    月    31    日
                              書記官  林苑珍


司法院資訊處製作；財團法人民間司法改革基金會備份。
